臺北高等行政法院判決
　　　　　　　　　　　　　　　　　　　 93年度訴字第779號
　　　　　　　　　　　　　　　.
原　　　告　甲○○
訴訟代理人　丁○○
被　　　告　經濟部智慧財產局
代　表　人　蔡練生（局長）
訴訟代理人　丙○○
參　加　人　乙○○
上列當事人間因新型專利異議事件，原告不服經濟部中華民國93
年1月14日經訴字第09306210880號訴願決定，提起行政訴訟，經
本院裁定命參加人獨立參加訴訟，本院判決如下：
    主  文
原告之訴駁回。
訴訟費用由原告負擔。
　　事  實
一、事實概要：
    原告於民國90年4月23日以「表面具薄膜碳纖維布」（下稱
    系爭案），向被告申請新型專利，經其編為第00000000號審
    查，准予專利。公告期間，參加人提出異議，經被告以92年
    9月26日（92）智專三（二）04024字第09220966210號審定
    書為異議成立，應不予專利之處分，原告不服，提起訴願，
    經遭決定駁回，遂向本院提起行政訴訟。
二、兩造聲明：
　(一)原告聲明：
    1.訴願決定及原處分均撤銷。
    2.訴訟費用由被告負擔。
  (二)被告聲明：
    1.駁回原告之訴。
    2.訴訟費用由原告負擔。
  (三)參加人聲明：
    （參加人未於言詞辯論期日到場，聲明及陳述依其準備程序
    所為而記載。）
    1.駁回原告之訴。
    2.訴訟費用由原告負擔。
三、兩造之爭點：系爭案是否有違核准時專利法第98條第2項之
    規定而不符新型專利要件？
　(一)原告主張之理由：
    1.查系爭案為一種表面具薄膜碳纖維布，係對物品之形狀、
      構造或裝置之創作或改良，符合前揭專利法第97條之規定
      。又查第00000000號「碳纖維布電熱器之構造」新型專利
      案（下稱引證一）係由一具導電性的含碳纖維布組成，在
      該含碳纖維布之任意兩側各固定有一長條形導電銅片（箔
      ），並以一電源線連接，又在電源線上設有一感溫開關，
      且該感溫開關固定接觸在含碳纖維布上，再以適當的膠膜
      將含碳纖維布包覆組裝而成。第00000000號「含有碳纖維
      之環氧樹脂預浸物之成形法」發明專利案（下稱引證二）
      揭露一種含碳纖維之環氧樹脂預浸之成形法。第000000
      00號「具彈性之透氣布」新型專利案（下稱引證三）利用
      發泡材直接發泡成型於透氣布表面，使發泡材包覆於織線
      之部份周緣上，使發泡材充份與透氣布結合。第00000000
      號「護墊多層膜結構」新型專利案（下稱引證四）揭露墊
      體於表面批覆一層膜層，而相互結合固結。
    2.按「發明或新型之同一性，應依實質之原則審定之，亦即
      二發明或新型，雖其外觀或構造一部分不同，惟依社會一
      般之通念，倘其目的及效果相同，而其不同部分，僅屬申
      請前習用技術之轉變、附和、削除或材料之變換、形狀、
      排列之變更或數質之限定或變更，且屬一般業者所容易想
      出者，依專利法．．．．申請在後之專利申請案，應不得
      准許。」及「按凡對於物品之形狀、構造或裝置首先創作
      合於實用之新型者，固得申請專利，若僅運用顯而易知之
      知識，又未能使原物更具有特殊效能者，即與創作及實用
      之原則不符，自不得申請新型專利。」分別為最高行政法
      院72年度判字第274號及69年度判字第222號所作成「近似
      之二發明或新型，後申請者，不得准予專利」及「習知技
      術之運用未能增進原物功效即不得准予專利。」之判決依
      據。
    3.查系爭案申請專利範圍係指在碳纖維製品表面設有薄膜，
      該薄膜係由環氧樹脂添加適量之體質材料製成，具有令薄
      膜與碳纖維布充份結合，而使碳纖維製品之表面光滑免二
      次加工者。由此系爭案之申請專利範圍，可得系爭案具有
      如下技術進步性，即系爭案乃針對運動器具，如曲棍球桿
      、冰球桿、網羽球桿；自行車車架、汽機車擾流板、引擎
      蓋板等硬質之物品表面加工之新技術，以減少碳纖維製品
      之加工過程，並可降低成本，提高物品之美觀。系爭案在
      碳纖維布表面預先以薄膜包覆，如此再將該碳纖維布經高
      溫高壓成型模具之成型加工，而此高溫高壓之加工可以使
      由環氧樹脂添加適量之體質材料製成之薄膜，充分與碳纖
      維布表面結合，而使碳纖維製品之表面更光滑平整。再者
      ，系爭案所稱之薄膜係由環氧樹脂加入適量之體質材料製
      成。系爭案之薄膜所利用之體質材料可以滑石粉等為之。
    4.由系爭案申請專利範圍及創作說明所述「．．．碳纖維布
      係由碳纖維材料配合環氧樹脂．．．等製成，在製成過程
      中，碳纖維布表面極具光滑，但當該碳纖維布經高溫高壓
      之成型模具加工時，高溫成型模具會對碳纖維布表面之環
      氧樹脂發生影響，而使位於碳纖維布表面之環氧樹脂流動
      ，致使如圖一所示之碳纖維製品表面會產生凹洞，該種凹
      洞目前業者皆會以修飾塗料（補土）修補之，而以修飾塗
      料修補時，對碳纖維製品而言已進行二次加工，對於碳纖
      維製品之加工成本會提高，且修飾塗料無法與碳纖維布完
      全合為一體，亦會有脫落上之問題。前述表面之凹洞又非
      呈均勻分佈，可能有部分較密集，部分較稀疏，亦會造成
      填補修飾加工上之困擾及不便。」由此顯見，系爭案為使
      已包含環氧樹脂之碳纖維布經過高溫高壓之模具加工製成
      曲棍球桿、冰球桿、網羽球桿、自行車車架、汽機車擾流
      板、引擎蓋板等物品時，防止內含且位於表面之環氧樹脂
      流失及流動，以保持碳纖維布表面應有之光滑狀態，藉以
      去除前述之物品表面需再以修飾材修補之二次加工、成本
      高、成品不美觀之問題。
    5.引證一如其申請專利範圍所述：「．．．含導電性的碳纖
      維布組成，在該含碳纖維布之任意兩側各固定一長條形導
      電銅片，並以一電源線連接，．．．電源線上設有一感溫
      開關，．．．再以適當之膠膜將含碳纖維布包覆組裝而成
      。」再查，該含碳纖維布因為具有導電性，因此需以膠膜
      包覆，以防止漏電，否則當引證一被運用於電熱包、電熱
      敷毯、電熱衣及電熱棉被，使用者將會有觸電之危險。由
      此可以確定，引證一之膠膜係作為阻絕導電之碳纖維布與
      人接觸以防止漏電之絕緣用途，及引證一之膠膜並非與含
      碳纖維布之表面熔合，熔合就無法絕緣。因此引證一雖然
      可以將含碳纖維布包覆，但並無使含碳纖維布表面光滑之
      功能。故而，由上述將系爭案與引證一之結構加以比較後
      得知，被告稱引證一係在導電性含碳纖維布上下包覆適當
      的膠膜，與系爭案在碳纖維製品表面設有薄膜，二者均係
      在碳纖維製品上設有薄膜，使碳纖維製品之表面光滑，顯
      係屬臆測，而與事實不符。
    6.再查，系爭案於已含環氧樹脂之碳纖維布表面，要經過高
      溫高壓之模具加工過程中，為防止環氧樹脂流失，於前述
      加工過程中，乃以預先製成含體質材料及環氧樹脂之薄膜
      包覆，而系爭案此處所述之包覆與引證一之膠膜單純做為
      隔離或絕緣之作用完全不同。因為，如前所述，系爭案之
      薄膜係與含環氧樹脂之碳纖維布表面充分熔合成一體，對
      含環氧樹脂之碳纖維布表面具有光滑與修飾作用，但引證
      一完全無此功能。由此可以確定，系爭案與引證一既屬完
      全不同之技術與結構，則系爭案已符合前揭新型專利審查
      基準中之進步性概念及行政法院之新型專利判決依據，並
      非為習知又易於思及之單純技術之轉用者，系爭案實已屬
      技術與物品新結構之創新。
    7.「按發明專利與新型專利，其要件各不相同，發明專利所
      應用之手段，在原理上固須全新，且必須具有工業上價值
      ，而新型專利所應用之手段，在原理上縱非全新，乃係習
      用技術，但如在空間型態上係屬創新，並較原有物品在形
      狀、構造或裝置上能增進某部分特殊功效時，即應認為合
      於新型專利之要件。」及「按以舊手段解決新問題，固非
      不得申請新型專利，但必其所用之手段確能解決問題，且
      能增進原物之功效者，始具有新穎性與實用性。」分別為
      最高行政法院68年度判字第499號及69年度判字第2號所做
      成合乎新型專利之判決依據。
    8.查系爭案申請專利範圍之薄膜為一種經加熱後產生熱融化
      反應之媒介物，可證諸於系爭案創作說明中。創作說明稱
      該薄膜係由環氧樹脂加入體質材料製成，且於經由高溫高
      壓後，將碳纖維製品與碳纖維布結合，因此可證系爭案之
      薄膜為一種經加熱後產生熱融化反應之媒介物。系爭案之
      申請專利範圍之薄膜，為兼具膠合與加熱融化後填縫功能
      ，以將碳纖維布與碳纖維製品完整結合，且令碳纖維製品
      之表面光滑之一種媒介物，可證諸於系爭案創作說明中。
      於說明中並稱該薄膜係由環氧樹脂加入體質材料製成，且
      於經由高溫高壓後，將碳纖維製品與碳纖維布結合，因此
      可證系爭案之薄膜為種經加熱後產生熱融化反應之媒介物
      。系爭案之主要係作為硬質且為一種結構性碳纖維製品之
      表面加工用之結構技術，且確實是作為將結構性之碳纖維
      製品，如曲棍球桿、冰球桿、網羽球桿；自行車車架、汽
      機車擾流板、引擎蓋板等。引證一之申請專利範圍中膠膜
      為一種組裝用之包覆材料，此可證諸引證一之中文創作說
      明書及申請專利範圍所述者即可確定。引證一之申請專利
      範圍係利用膠膜將一種導電後會發熱之碳纖維布加以組裝
      包覆，利用該膠膜作為絕緣用包裝材。即引證一之膠膜與
      碳纖維布係呈現分離狀態（引證一稱之組裝包覆即是此種
      結構描述），否則該膠膜將失去絕緣功能。
    9.由此可知，系爭案與引證一之結構特徵之差異為，系爭案
      之薄膜為一種熱融化後，會將結構性碳纖維製品與碳纖維
      布結合之媒介膠合及填縫材料。而引證一之膠膜則是作為
      發熱用之碳纖維布絕緣包覆用之元件，稱元件者，乃引證
      一之膠膜與碳纖維布為完全分離狀態，否則將失去絕緣功
      能。系爭案之薄膜除了為一種媒介膠合及填縫材料之外，
      更可以將結構性碳纖維製品與碳纖維布充分結合成一體，
      完全不留縫隙，以使結構性碳纖維製品表面極為光滑，不
      需再以人工修補，提高結構性碳纖維製品之品質與生產速
      度。而引證一之膠膜，並無法將發熱用之碳纖維布表面變
      的更光滑，只能將碳纖維布包覆起來，以防止使用者觸電
      之效果。系爭案由環氧樹脂加入體質材料後所製成之薄膜
      ，為一種有如脆皮但具韌性之薄膜，於高溫下，會立即融
      化並形成膠合及填縫材料。引證一之膠膜則必須耐高溫且
      不得融化，且必須保持絕緣之效果，以將發熱用碳纖維布
      包裹起來，防止使用者觸電。因此，系爭案薄膜與引證一
      之膠膜製成不同，系爭案與引證一既屬完全不同之技術與
      結構，則系爭案符合專利法所稱之新穎性與進步性，已不
      容置疑。
　(二)被告主張之理由：
    系爭案在碳纖維製品表面設有薄膜，引證一係在導電性含碳
    纖維布上下包覆適當的膠膜，二案均係在碳纖維製品表面設
    有薄膜，使碳纖維製品之表面光滑，原告雖稱引證一之膠膜
    係作為阻絕導電之碳纖維布與人接觸以防止漏電之絕緣用途
    ，並無法使碳纖維布表面光滑之功能，然引證一之膠膜不僅
    可以作為電層絕緣之功能，亦可使碳纖維布表面達到光滑及
    修飾之作用，與系爭案所具有之創作功效實為相同，故對於
    熟習引證一之技術內容者，可輕易完成系爭案之技術特徵，
    系爭案為運用申請前既有之技術或知識，為熟習該項技術者
    所能輕易完成且未能增進功效，自不具進步性。
  (三)參加人主張之理由：
    引證一已揭露上、下膠膜包覆碳纖維的特徵，至於是否可以
    充分貼合屬於熟悉該項技藝者可以輕易思及。系爭案不具進
    步性。
　　理  由
一、系爭案係於90年4月23日申請專利，被告於91年6月5月審定
    准予專利，則系爭案有無應不予專利之原因，應以核准審定
    時所適用之自91年1月1日起施行專利法為斷，合先明。次
    按凡對物品之形狀、構造或裝置之創作或改良，而可供產業
    上利用者，得依法申請取得新型專利，固為系爭專利核准審
    定時專利法第97條暨第98條第1項所明定。惟如其「新型係
    運用申請前既有之技術或知識，而為熟習該項技術者所能輕
    易完成且未能增進功效時」，仍不得依法申請取得新型專利
    ，復為同法第98條第2項所明定。依卷附新型專利說明書之
    記載，系爭案申請專利範圍係：1.一種表面具薄膜碳纖維布
    ，係在碳纖維製品表面設有薄膜，該薄膜係由環氧樹脂添加
    適量之體質材料製成，具有令薄膜與碳纖維布充份結合，而
    使碳纖維製品之表面光滑免二次加工者。
二、引證一即申請案號第00000000號「碳纖維布電熱器之構造」
    新型專利案，其申請專利範圍為：一種碳纖維布電熱器之構
    造，其主要係由一具導電性的含碳纖維布組成，在該含碳纖
    維布之任意兩側各固定有一長條形導電銅片（箔），並以一
    電源線連接，又在電源線上設有一感溫開關，且該感溫開關
    固定接觸在含碳纖維布上，再以適當的膠膜將含碳纖維布包
    覆組裝而成。由引證一之申請專利範圍可知，其導電性的含
    碳纖維布係由適當之膠膜上下包覆，與系爭案在碳纖維製品
    表面設有薄膜，二者均係在碳纖維製品上設有薄膜，雖然引
    證一之膠膜係作為電層絕緣之功能，但其亦可使碳纖維布表
    面達到光滑及修飾之作用，與系爭案可使碳纖維製品之表面
    光滑技術功效相同。引證一之膠膜於專利說明書內雖未說明
    其材質如系爭案之薄膜係由環氧樹脂添加適量之體質材料製
    成。但查，系爭案之技術特徵為在碳纖維布表面包覆有薄膜
    ，以使碳纖維布經高溫高壓之成型模具進行成型過程中，防
    止碳纖維布表面之環氧樹脂流動，而使碳纖維製品之表面光
    滑平整。該膠膜包覆於碳纖維上之技術特徵，所可達成系爭
    案具有表面光滑平整之技術功效，依熟悉引證一已揭示以適
    當的膠膜將含碳纖維布包覆之技術內容者而言，亦可輕易加
    以完成。至於系爭案之薄膜係由樹脂加入適量之體質材料，
    如滑石粉，係就薄膜材料之選用問題，而材質之選擇並非新
    型就物品之形狀、構造或裝置之創作或改良之技術特徵所在
    ，尚不能以系爭案之薄膜係由樹脂加入適量之體質材料，未
    為引證一所揭露，即謂非屬運用引證一之習知技術所能輕易
    完成，而具功效之增進。
三、從而，被告以系爭案係運用申請前引證一既有之技術或知識
    ，而為熟習該項技術者所能輕易完成且未能增進功效者，不
    具進步性而為異議成立之處分，於法並無不合，訴願決定予
    以維持，亦屬妥適，原告主張前詞，請求撤銷訴願決定及原
    處分，為無理由，應予駁回。另本件依引證一已足以證明系
    爭案不具進步性，至於其他異議引證證據已不影響本件判斷
    之結果，自毋庸再予論述，併此明。
據上論結，本件原告之訴為無理由，爰依行政訴訟法第98條第3項
前段，判決如主文。
中　　華　　民　　國　　94　　年　 　6　　月　 16  　 日
                          第一庭審判長法　官  姜素娥
           　　　　　　　　　         法　官　陳秀
           　　　　　　　             法　官  陳國成
上為正本係照原本作成。
如不服本判決，應於送達後20日內向本院提出上訴狀並表明上訴
理由，如於本判決宣示後送達前提起上訴者，應於判決送達後20
日內補提上訴理由書（須按他造人數附繕本）。
中　　華　　民　　國　　94　　年　 　6　　月　 20  　 日
      　　　　　　　　　   　 　　    書記官  王英傑
